臺灣高等法院臺中分院刑事判決　　　　　　　　九十三年度上更(一)字第二二一號
　　上　訴　人
　　即　被　告　戊○○
　　指定辯護人　甲○○律師
右上訴人因違反懲治盜匪條例等案件，不服臺灣臺中地方法院九十年度訴字第一二九
Ｏ號中華民國九十年九月十九日第一審判決（起訴案號：臺灣臺中地方法院檢察署九
十年度偵字第六八九六號），提起上訴，經最高法院發回更審，本院判決如左：
      主  文
原判決關於盜匪部分撤銷。
戊○○意圖為自己不法之所有，以恐嚇使人將本人之物交付，處有期徒刑壹年。
      事  實
一、戊○○因長期無法正常工作，社交退縮，身心社會功能等明顯退化，為精神耗弱
    之人，於民國（下同）九十年四月十二日晚上十一時十分左右，戊○○戴安全帽
    、口罩及著深色外套，騎乘其於九十年三月二十八日凌晨一時左右，在臺中市○
    ○路○段二六八之八巷口所竊得之黃偉家所有由丁○○使用後之車牌號碼ＺＡＡ
    ─八四八號輕型機車，行經臺中市○○路○○道附近，見丙○○騎乘車號不詳之
    機車行經該處，竟意圖為自己不法之所有，一路尾隨丙○○至臺中縣大雅鄉○○
    村○○路一四一之十三號之丙○○住處前，丙○○見戊○○尾隨而至，即直接以
    機車撞鄰居鐵門，但無人應門，戊○○見丙○○之機車已停止，即在自己之機車
    上以外套遮掩手部之方法，佯裝持有手槍狀對著丙○○，命丙○○交出財物，丙
    ○○回頭見戊○○身上外套之口袋有手槍形狀突出來，誤認戊○○身上攜有手槍
    ，因而心生畏懼，便將其放置在機車腳踏墊上之手提包中取出皮夾一個（內有中
    國信託商業銀行信用卡、慶豐商業銀行信用卡、富邦銀行信用卡、臺新銀行新光
    三越信用卡各一張、遠東國際商業銀行金融卡一張、機車行照、駕照各一張、健
    保卡一張、現金新臺幣一千六百元）交給戊○○。戊○○於得手後，即騎乘上開
    機車逃逸。經丙○○記下車號報警，於翌日（即四月十三日）凌晨零時三十分左
    右，在臺中市○○區○○路四段與興安路口為警查獲，並扣得前開機車一輛及丙
    ○○所有而遭戊○○強盜之前開財物（業經丙○○悉數領回）。
二、案經臺中市警察局第四分局報請臺灣臺中地方法院檢察署檢察官偵查起訴。
    理  由
一、訊據上訴人即被告（以下簡稱被告）戊○○於本院審理時，對其於右揭時地騎乘
    機車尾隨被害人丙○○至其臺中縣大雅鄉住處前，喝令被害人交出財物等情坦承
    不諱，核與被害人丙○○於警詢中供稱：「我... 騎機車返回大雅住處，大約於
    二十三時十分返抵家門前，遭一名騎機車男子攔阻並... 命我交出身上財物，我
    因害怕故從機車腳踏墊上之手提包取出皮夾... 並恐嚇我交出財物」等語（見偵
    查卷第九頁背面），於檢察官偵查時證稱：「當天他騎機車跟蹤我到家門口，停
    車後他持類似手槍物品，告訴我把錢包交出來，因為當時光線昏暗，我不確定他
    拿的是什麼東西，是否有套衣服，我害怕，所以我從皮包起出皮夾交給他」等語
    （見偵查卷第三一頁背面），於原審法院審理時供稱：「被告有將手放在外套裡
    面對著我，這外套看起來形狀像是一把槍，究竟是不是有槍我不知道。（被告）
    他說他只要錢，錢拿過來... 被告再說一次錢包拿來，我只要錢，還是以外套偽
    裝成有槍的形狀對著我，我就打開我的皮包，拿出皮夾給他，他掉頭就騎機車走
    了。（被告有無說不給錢要對你怎麼樣？）沒有。他只是以槍的形狀對著我，沒
    有說我不給要怎麼樣。（你當時為何沒有反抗？）我會害怕，他是以槍的形狀對
    著我... 我有回頭去看他以槍的形狀對著我，我擔心裡面真的有槍。」等語（見
    原審卷第二四頁、第二五頁），於本院審理時證稱：「（被告有沒有對你施用強
    暴脅迫手段拿錢？）是用尾隨方式，雙方都是騎機車，尾隨到我家門口，手插在
    口袋，他說只要錢，我就把錢包給他，當天已經十一點半左右。（他如何威脅？
    ）穿外套，他手插外套，我感覺有手槍。他只說錢包給我，我不會對你怎樣。（
    被告有無說他有槍？）沒有。（是你認為他有槍？）是我自己認為。（為何你剛
    剛說他手放外套口袋，看起來像一把槍？）他手是放口袋裡面，當被搶時，當然
    會害怕。外套口袋有手槍形狀凸出來。（你會把錢包給他是否方才所言因為他說
    只要你錢包，我就不會對你怎樣？）對。是不會傷害我的意思。（當時他離你多
    遠？）二、三公尺左右。（你當時是否認為他口袋有槍，拿給他錢是不是怕他會
    拿槍出來或是如何？）怕他傷害我或是拿出槍。（他那時槍並沒有拿出來對準你
    ，你不是還有抗拒不給他或是可以逃走的機會？）那裡是社區○○○○○路可以
    退，我會擔心，就直接交給他，且每一戶都已經在睡覺，我有敲鄰居的門，可是
    沒有人出來，他說只要我錢包給他，就不傷害我，我就給他，他就走了。（你若
    跨上機車不是就可以走了？）當時之下我會擔心害怕，丟錢事小，人安全就好，
    我會擔心槍拿出來會不會是真的，我不敢反抗。（妳說有以機車撞隔壁車庫的門
    ？）我人還坐在機車上，以機車前輪撞。（這個時候，被告是否已經以手放入外
    套口袋裝成手槍樣子對著你說要拿錢包出來？）我先撞鄰居的家門，看有無人幫
    我，這時候他說他只要錢。他那時已經跟我很久了，從交流道開始跟蹤我。他一
    邊講，一邊有手放在口袋看起來像是手槍的手勢動作，所以我才擔心害怕，那時
    我還坐在機車上，他也完全坐在機車上，沒有下來。（他如何拿錢？）我們機車
    距離很近，我手提包放在我的機車踏墊，我拿出來直接交給他，我印象中，直接
    交給他，他馬上騎車走了。他有無下車，那麼久了，我也忘了。」等語（見本審
    卷第三八頁至第四五頁），被告雖否認其有偽裝成拿槍之樣子等語，惟查，被告
    於檢察官偵查時已供稱：「我沒有拿類似手槍的東西，我只有拿一件我的外套假
    裝有拿東西的樣子。」等語（見偵查卷第二三頁），經原審法院再次訊及其是否
    以外套遮住手部偽裝成有拿武器的方式命被害人交出皮包，被告亦答稱：是的（
    見原審卷第二三頁），且原審訊及被告當時人在何位置時，被告答稱：我站在被
    害人機車的後方，被害人有無看見我用外套遮住手這個動作我不知道等語（見原
    審卷第二三頁），又被告於原審及本院前審審理中亦一再供稱當時伊手係放在外
    套，跟被害人說伊要錢，被害人拿錢給伊時，伊才從外套內將手伸向被害人拿錢
    （見原審卷第五十頁、本院前審卷第十八頁），顯見被告確有以外套遮掩手部而
    偽裝成持槍狀對著被害人丙○○，命被害人丙○○交出財物，被告嗣後辯稱其無
    偽裝成拿槍之樣子云云，不足採信。因此，被告於行為當時既係在半夜時分，又
    係在長途尾隨被害人之後，以外套遮掩手部而偽裝成持槍狀對著被害人，縱其實
    際上並未持槍，然在客觀情境上應已足以使被害人心生畏懼。此外，本案並有被
    害人領回贓物所出具之贓物保管收據一紙在卷可資佐證，從而事證明確，被告犯
    行洵堪認定，應依法論科。
二、按刑法（或原懲治盜匪條例）強盜罪之構成，以其所實施之強暴、脅迫，已達於
    使人不能抗拒之程度為必要，倘其取物手段雖屬不法，而尚未使人至於不能抗拒
    者，縱觸犯他種罪名，尚難以強盜罪論擬；又以威嚇方法使人交付財物之強盜罪
    ，與恐嚇罪之區別，係以對於被害人施用威嚇程度為標準，如其程度足以抑壓被
    害人之意思自由，至使其不能抵抗而為財物之交付者，即屬強盜罪，否則，被害
    人之交付財物與否，儘有自由斟酌之餘地者，即應成立恐嚇罪，此於最高法院分
    別著有二十九年上字第三○○六號判例、及三十年上字第六六八號判例可資參照
    。又此之所謂不能抗拒，係指客觀上足使被害人喪失意思自由，並達於不能抗拒
    之程度而言。如在一般社會通念上，認被害人交付財物與否，尚有相當之意思自
    由，猶未達於不能抗拒之程度，不過因此懷有恐懼之心，應僅成立恐嚇取財罪（
    最高法院八十二年臺上字第三六六九號、八十七年臺上字第一一九七號、八十七
    年臺上字第三○六四號、八十七年臺上字第三七○五號判決參照）。又按恐嚇行
    為不以將來之惡害通知為限，即以強暴脅迫為手段，而被害人未達於不能抗拒程
    度者，亦屬之（最高法院八十年度第四次刑事庭會議決議參照）。查本件被告戊
    ○○雖於半夜以外套遮掩手部而偽裝成持槍狀對被害人施以上開恐嚇行為，惟被
    害人既供稱當時被告並未對其施以任何強制力，且與被告距離有二、三公尺，係
    因猜想被告真的持槍，而心生畏懼認為人身安全就好而交付財物，故並未直接跨
    上機車逃離現場，顯然被告當時並未出言恐嚇或有其他與被害人身體接觸施暴、
    脅迫等具體事實，就客觀情形判斷，被害人於交付財物時，身體上或精神上並非
    處於不能或顯難抗拒之程度，而係其主觀上懾於被告之淫威，擔心如不交付恐將
    遭報復，是其交付財物予被告與否，尚可依其自由意思決定，並非完全遭到壓制
    ，而無法反抗，準此被告此部分所為應係犯恐嚇取財罪，並非強盜罪。故核被告
    所為，係犯刑法第三百四十六條第一項之恐嚇取財罪。又關於被告精神狀態方面
    ，其於本件歷次之訴訟程序，對於警察、檢察官、原審及本院所詢問之問題，均
    能對答確實，並無答非所問或文不對題之情形，且曾於警訊時否認犯強盜罪，於
    犯強盜罪時尚知以外套遮掩手部而偽裝成持槍狀，其對於犯罪行為尚非全然缺乏
    知覺或理念之判斷甚明。原審將被告送請行政院國軍退除役官兵輔導委員會台中
    榮民總醫院鑑定其精神狀態結果，亦函稱被告「於犯案當時尚有精神分裂病之症
    狀，而其犯罪行為係由其精神病性之衝動所致，故賴員犯案當時的精神狀態為精
    神耗弱，並未達心神喪失的程度。」。此有該院九十年八月九日（九十）中榮醫
    行字第二八九四號函所附之台中榮總精神科精神鑑定書一份在卷足參（見原審卷
    第三七頁），顯見被告行為時其精神狀態為精神耗弱之程度，應依刑法第十九條
    第二項之規定予以減輕其刑。原審予以論罪科刑，固非無見，惟查被告上開所為
    係犯恐嚇取財罪，已如前述，原判決未考量被告並未出言恐嚇或有其他與被害人
    身體接觸之強暴、脅迫行為，且被害人尚非處於不能抗拒之程度，徒以被告於深
    夜騎乘機車且戴安全帽、口罩尾隨被害女子，復於暗處地點以外套遮掩手部偽裝
    成持槍狀對著被害女子，即認當時客觀情狀，被害女子已達於不能抗拒之程度，
    進而認被告係犯廢止前之懲治盜匪條例第五條第一項第一款之普通盜匪罪，顯有
    違誤。被告上訴意旨稱其應係犯恐嚇取財罪，為有理由，應由本院將原判決予以
    撤銷改判。爰審酌被告正值年輕力壯之際，不思上進，竟因見被害女子騎車經過
    ，即於夜半時分加以尾隨並對被害人施以恐嚇取財，嚴重危害社會安全及秩序，
    惡性非輕，惟其未曾有犯罪紀錄、又自白本件犯罪、犯罪時未傷害被害人、犯罪
    所得不多、犯罪後態度良好等一切情狀，量處被告如主文第二項所示之刑。
據上論斷，應依刑事訴訟法第三百六十九條第一項前段、第三百六十四條、第二百九
十九條第一項前段、刑法第三百四十六條第一項、第十九條第二項、罰金罰鍰提高標
準條例第一條前段，判決如主文。
本案經檢察官乙○○到庭執行職務。
中      華      民      國      九十三   年       十二    月   二十九   日
                                    臺灣高等法院臺中分院刑事第七庭
                                          審判長法  官  林  榮  龍
                                                法  官  許  秀  芬
                                                法  官  林  宜  民
右正本證明與原本無異。
除檢察官得上訴外，餘不得上訴。
如不服本判決應於收受送達後十日內向本院提出上訴書狀，其未敘述上訴之理由者並
得於提起上訴後十日內向本院補提理由書（均須按他造當事人之人數附繕本）。
                                                書記官  陳  振  海
中      華      民      國      九十三   年      十二     月    三十    日
                                                                        Ｉ
